臺灣臺北地方法院民事判決
110年度簡上字第205號
上  訴  人  潘妃容  

訴訟代理人  林傳欽律師
被  上訴人  陳俊宏  
            東南汽車客運股份有限公司

法定代理人  黃仕旻  
訴訟代理人  胡榮傑  
            黃乙醲  

上列當事人間請求侵權行為損害賠償（交通）事件，上訴人對於
民國110年4月14日本院110年度簡字第51號第一審判決提起上訴
，本院於民國110年10月20日言詞辯論終結，判決如下：
    主      文
一、原判決關於駁回上訴人後開第二、三項之訴部分，暨訴訟費
    用（除確定部分外）之裁判均廢棄。
二、被上訴人應再連帶給付上訴人新臺幣98,724元，及被上訴人
    陳俊宏自民國108年5月28日起、被上訴人東南汽車客運股份
    有限公司自民國108年11月12日起，均至清償日止，按週年
    利率5%計算之利息。
三、被上訴人應就原判決所命連帶給付上訴人新臺幣367,228元
    部分，加付被上訴人陳俊宏自民國108年5月28日起、被上訴
    人東南汽車客運股份有限公司自民國108年11月12日起，均
    至民國109年11月17日止，按週年利率5%計算之利息。　
四、上訴人其餘上訴駁回。
五、第一、二審訴訟費用（除確定部分外），由被上訴人連帶負
    擔1/10，餘由上訴人負擔。
    事實及理由
壹、程序部分：
一、按不變更訴訟標的，而補充或更正事實上或法律上之陳述者
    ，非為訴之變更或追加，民事訴訟法第256條定有明文。本
    件上訴人上訴時，上訴聲明第3項為「被上訴人應再給付上
    訴人關於新臺幣（下同）336,217元本金之利息，陳俊宏自
    民國108年5月28日起、東南汽車客運股份有限公司（下稱東
    南汽車公司）自108年11月12日起，均至109年11月17日止，
    按週年利率5%計算之利息」，嗣於本院言詞辯論期日時，更
    正上訴聲明第3項為「被上訴人應再連帶給付上訴人關於336
    ,217元本金之利息，陳俊宏自108年5月28日起、東南汽車公
    司自108年11月12日起，均至109年11月17日止，按週年利率
    5%計算之利息」（見本院卷第137頁），核屬不變更訴訟標
    的而更正法律上陳述，非為訴之變更或追加，合先敘明。　
    　　
二、本件被上訴人陳俊宏經合法通知，未於言詞辯論期日到場，
    查無民事訴訟法第386條所列各款情事，爰依上訴人之聲請
    由其就被上訴人陳俊宏部分一造辯論而為判決。　　　　　
貳、實體部分：
一、上訴人起訴主張：陳俊宏係受僱於東南汽車公司之營業大客
    車司機，陳俊宏於107年6月16日上午駕駛東南汽車公司所有
    之車號000-000號營業用大客車（下稱A車）沿臺北市大安區
    羅斯福路4段由東往西方向行駛，於9時55分許行經該路4段2
    1號前，欲超越於A車右前方由上訴人所騎乘之車號000-000
    普通重型機車（下稱B車），竟未先按鳴喇叭二單響或變換
    燈號一次，且未注意與B車保持行車安全間隔，即將A車往右
    行駛，以致撞擊B車（下稱系爭事故），上訴人因此受有後
    腹腔大量出血、第一致第五腰椎及雙側薦椎骨折合併神經傷
    害、雙側骨盆粉碎移位性骨折、右側第十二根肋骨骨折、下
    背、臀部及右大腿後側大範圍內部撕脫傷、四肢多處挫擦傷
    等傷害（下稱系爭傷害），陳俊宏違反道路交通安全規則第
    101條第1項第3款、第94條第3項之規定，應對上訴人負侵權
    行為損害賠償責任，上訴人得請求陳俊宏賠償如附表1所示
    各項損害，合計6,332,091元，又上訴人僅應負20%之與有過
    失責任，復扣除強制汽車責任險保險金65,780元及陳俊宏給
    付之30萬元，尚得請求陳俊宏賠償4,699,893元，而東南汽
    車公司為陳俊宏之僱用人，應同負連帶賠償責任。為此，爰
    依侵權行為之法律關係提起本件訴訟，請求被上訴人連帶給
    付上訴人4,699,893元及遲延利息等語。　　
二、被上訴人陳俊宏未於言詞辯論期日到場，亦未提出書狀作何
    聲明或陳述。
三、被上訴人東南汽車公司則以：系爭事故之主要肇事原因為上
    訴人行經停有機車及腳踏車左側之「水溝蓋」前，逐漸將B
    車向左偏騎乘，卻未注意其左後方A車之行駛動態，並未保
    持與A車並行之間隔，違反道路交通安全規則第94條第3項規
    定，且陳俊宏駕駛A車正常行駛於羅斯福路4段東往西方向之
    第3車道，對於上訴人突然左偏，無法預知及難以防範，上
    訴人就系爭事故至少應負擔80%過失責任，又肇事路段為市
    區道路，路面寬廣平坦，並無上訴人所稱坑洞顛簸之情，且
    陳俊宏所駕駛之A車僅為中型營業客車，事故前正欲停靠站
    ，車速緩慢，因行駛所產生氣流吸力甚為微弱，實無上訴人
    所空言之瞬間吸力，另陳俊宏所駕駛A車並無欲超越上訴人
    所騎乘B車之情形，自無違反道路交通安全規則第101條第1
    項第3款規定，本件鑑定結果亦未認定陳俊宏違反前揭規定
    ，上訴人所辯陳俊宏應就系爭事故負主要過失責任，顯不足
    採。原證19診斷證明書載明上訴人可恢復工作，可認上訴人
    之勞動能力並無減損，且損害賠償之目的在填補被害人實際
    所生損害，而上訴人為公務員，其所得收入並未因系爭事故
    實質減少，上訴人自不得請求勞動能力減損之損害，關於考
    績獎金及年終獎金等所得存有不確定性，並非常態所得，應
    以上訴人通常可預期性之「月薪收入」為計算勞動能力減損
    賠償額之基準。再者，陳俊宏收入微薄，學歷不高，經濟能
    力有限；東南汽車公司虧損連連，仰賴政府補貼，經濟能力
    困難，上訴人所請求之慰撫金數額顯然過高等語，資為抗辯
    。
四、原審為上訴人一部勝訴、一部敗訴之判決，並判命被上訴人
    應連帶給付上訴人655,587元，及如附表2所示之法定遲延利
    息，而駁回上訴人其餘請求，並就上訴人勝訴部分，分別為
    假執行及免為假執行之宣告。上訴人就其敗訴部分一部聲明
    不服提起上訴，並聲明：㈠、原判決關於駁回上訴人後開第2
    、3項之訴部分廢棄；㈡、被上訴人應連帶再給付上訴人1,41
    4,929元，及其中1,347,731元，陳俊宏自108年5月28日起、
    東南汽車公司自108年11月12日起，其餘67,198元，自109年
    11月18日起，均至清償日止，按週年利率5%計算之利息。㈢
    、被上訴人應再連帶給付上訴人關於本金336,217元之利息
    ，陳俊宏自108年5月28日起、東南汽車公司自108年11月12
    日起，均至109年11月17日止，按週年利率5%計算之利息。
    被上訴人東南汽車公司答辯聲明則為：上訴駁回。
五、陳俊宏因系爭事故致上訴人受有系爭傷害，經臺灣臺北地方
    檢察署檢察官以涉犯業務過失罪為由提起公訴後，於本院刑
    事一審之準備程序與上訴人達成和解（不包括民事損害賠償
    ），本院刑事庭因上訴人撤回對陳俊宏之刑事告訴而為不受
    理判決。陳俊宏於系爭事故時係受僱於東南汽車公司之營業
    大客車司機等情，為兩造所不爭執，並有本院108年度審交
    易字第322號刑事判決在卷可查（見本院108年度北司調字第
    1216號卷〈下稱調解卷〉第5頁），堪信此部分之事實為真實
    。
六、得心證之理由
㈠、陳俊宏就系爭事故之發生有無過失？應否對上訴人負侵權責
    任：
　1.按因故意或過失，不法侵害他人之權利者，負損害賠償責任
    民法第184條第1項前段定有明文。又汽車行駛時，駕駛人應
    注意車前狀況及兩車並行之間隔，並隨時採取必要之安全措
    施，為道路交通安全規則第94條第3項所明定，自係駕駛車
    輛時所應盡之注意義務，因此客運業司機於駕駛營業用大客
    車行駛時，除須遵守車輛行車速限外，並應隨時注意車輛前
    方及兩側之狀況，避免發生與在其前方及兩側行駛之車輛碰
    撞，倘有注意義務之違反而發生碰撞事故，該司機即有過失
    ，對於他人所造成之人身傷害及車輛損壞，自應負侵權責任
    。 
  2.經查：
  ⑴經原審勘驗臺北市政府警察局大安分局所檢送A車之行車紀錄
    器錄影畫面，右側行車紀錄器錄影畫面顯示：㈠陳俊宏駕駛
    之A車於影片時間00：48-00:50時於人行斑馬線前，有剎車
    聲車速略緩，復於00:00:50-00:00:51時繼續行駛。㈡上訴人
    騎乘之B車於影片時間00:00:49自畫面右方出現，位於A車之
    右前方，B車呈停車狀態，於影片時間00:00:51-00:00:52時
    ，A車與B車繼續啟動並往前直行，此時兩車皆向前直行，呈
    平行狀態，至影片時間00:00:55-00:00:57，A車駛近B車左
    側時，B車漸往左偏向，於影片時間00:00:58發生碰撞，B車
    及上訴人人車倒地（見本院108年度訴字第4487號卷〈下稱訴
    卷〉㈠第451至452頁），車前行車紀錄器錄影畫面顯示：㈠A車
    於影片時間影片時間00:00:20-00:00:40，行駛在第二車道
    上，影片時間00:00:27A車廣播即將抵達捷運公館站；影片
    時間00:00:40，A車開始變換車道，往外車道行駛；影片時
    間00:00:45，B車出現在影片右上方，正停在機車停等區靠
    近斑馬線之右側邊線上；影片時間00:00:50B車仍停上開右
    側邊線上，A車從B車之左後方以略微緩之車速前進。㈡影片
    時間00:50:55-00:00:55，A車在B車左後方同時向前行進；
    影片時間00:00:57，B車從影片中消失；影片時間00:00:57-
    00:00:59，並發出碰撞聲音。（見訴卷㈠第452至453頁），
    左側行車紀錄器畫面顯示：㈠影片時間00:00:30A車廣播即將
    抵達捷運公館站；影片時間00:00:40，A車開始變換車道，
    往右側外車道行駛；影片時間00:00:50A車在接近斑馬線人
    行道輕踩煞車。㈡A車於影片時間00:00:51繼續向前直行，隱
    約看到第二車道及第一車道之行車分道線，至影片時間00:0
    0:57-00:00:59，發生碰撞聲（見訴卷㈠第453頁）；另勘驗
    羅斯福路4段21號之路口監視錄影畫面顯示：㈡於影片時間於
    00:00:56 時，上訴人騎乘之B車出現於第三車道外側靠近人
    行道之位置，並由畫面上方往畫面下方行駛。陳俊宏所駕駛
    之A車稍後於00:00:57時出現在第三車道靠近第二車道之位
    置，身車左側（約大燈下方之霧燈寬度之車身）略超出第二
    車道與第三車道之分道線，並由第三車道靠近第二車道之位
    置由畫面上方往畫面下方行駛，此時Ｂ 車在Ａ 車之左下方。
    於影片時間00:00:58時，B車消失於監視器畫面，於影片時
    間00:00:59時，A車消失於監視器畫面。」（見訴卷㈠第520
    至521頁）；嗣因A車右側行車紀錄器攝錄系爭事故發生經過
    之最直接畫面，再次就該錄影畫面為勘驗，顯示：㈠影片時
    間00:00:30時，A車向前行駛；影片時間00:00:41時，A車車
    速漸緩；影片時間00:00:48-00:00:50時，A車發出煞車聲，
    車速略為減緩但未完全靜止；影片時間00:00:50-00:00:51
    時，A車又漸漸加速行駛。㈡影片時間00:00:49時，上訴人騎
    乘之B車出現於A車之右前方，此時B車正於前方（羅斯福路4
    段21號）路口斑馬線之下方、右側貼近人行道之位置停等紅
    綠燈（旁未設有水溝蓋）；影片時間00:00:50-00:00:55時
    ，A車在B車左後方，從畫面看來A車的右後照鏡在B車的左後
    方，兩車均往前行駛，兩車漸漸呈平行狀態；於影片時間00
    :00:55-00:00:56時，從畫面看來A車之右側後照鏡已在B車
    之左前方，B車前方道路右側貼近人行道之路段開始設有水
    溝蓋，水溝蓋之下方處、天橋下靠近人行道處停有機車及腳
    踏車，B車於行經停有機車及腳踏車左側之路段前緩緩偏向
    左行駛，逐漸貼近A車，從畫面看來此時A車的右後照鏡仍在
    B車的左前方；影片時間00:00:58時，B車與A車發生碰撞，B
    車傾倒於A車右側，上訴人則跌入A車底盤，並有碰撞聲（見
    訴卷㈠第521至522頁），有勘驗筆錄在卷，勘驗筆錄所載與
    錄影畫面相符，亦為上訴人與東南汽車公司所不爭執（見訴
    卷㈠第453至454頁、第521至522頁）。
  ⑵由上勘驗結果，可知陳俊宏駕駛A車沿羅斯福路4段由東往西
    方向行駛時，因要停靠公館捷運站站牌，而從第二車道往第
    一車道（即外車道）行駛，並在交通號誌呈現紅燈時而將A
    車煞車減速，雖未完全靜止，但A車在B車左後方，可見B車
    ，俟交通號誌轉為綠燈時，A車往前（即往公館捷運站牌方
    向）行駛時，應已知B車與其在同一車道右側同向行駛，騎
    乘B車之上訴人亦知A車在其左側行駛，則不論B車是否要閃
    避路面之水溝蓋而往左偏移，亦不論A車是否將要停靠於右
    前方之公館捷運站牌，陳俊宏與上訴人均應注意兩車之行車
    動線及並行之間隔，並隨時採取必要之安全措施（例如鳴按
    喇叭提醒對方，或禮讓對方先行，以避免在同一車道並行之
    兩車發生碰撞）。然於影片時間00:00:55至00:00:56時，陳
    俊宏駕駛之A車右側後照鏡超越B車（即車頭略超越B車），
    上訴人騎乘之B車亦在此時漸往左偏，兩車於00:00:58時發
    生碰撞，系爭事故之發生，顯然是因陳俊宏與上訴人未注意
    前揭注意義務，復未採取任何安全措施所致。
  ⑶又系爭事故經臺北市車輛事故鑑定委員會鑑定，結果為：「
    陳俊宏駕駛A車：（無肇事原因）。潘妃容騎乘B車：未保
    持行車安全間隔。（肇事原因）」，上訴人不服，再聲請轉
    送臺北市車輛行車事故鑑定覆議委員會（下稱北市事故覆議
    會）鑑定，認定：「陳俊宏駕駛A車：未保持行車安全間隔
    。（同為肇事原因）潘妃容騎乘B車：未保持行車安全間隔
    。（同為肇事原因）」，有鑑定意見書及鑑定覆議意見書可
    稽（見訴卷㈠第49至50頁、第53至54頁）。上開北市事故覆
    議會既參酌A車行車紀錄器之錄影畫面顯示A車從B車左後方
    行進，欲超越B車時與左偏之B車發生碰撞（見訴卷㈠第54頁
    ），與本院勘驗A車右側行車紀錄器錄影畫面顯示兩車碰撞
    前A車右後照鏡超出B車之情形一致，依此而為之鑑定覆議結
    果，自堪憑採，可認陳俊宏就系爭事故之發生，確有過失。
  ⑷是以，陳俊宏駕駛A車確有注意義務之違反，就系爭事故之發
    生，自有過失，依首揭說明，陳俊宏就上訴人因系爭事故所
    受系爭傷害，應依民法第184條第1項前段之規定，對上訴人
    負侵權責任。　
㈡、上訴人因系爭事故所受損害數額若干？
  1.按不法侵害他人之身體或健康者，對於被害人因此喪失或減
    少勞動能力或增加生活上之需要時，應負損害賠償責任；負
    損害賠償責任者，除法律另有規定或契約另有訂定外，應回
    復他方損害發生前之原狀；不能回復原狀或回復原狀顯有重
    大困難者，應以金錢賠償其損害；不法侵害他人之身體、健
    康、名譽、自由、信用、隱私、貞操，或不法侵害其他人格
    法益而情節重大者，被害人雖非財產上之損害，亦得請求賠
    償相當之金額。民法第193條第1項、第213條第1項、第215
    條、第195條第1項前段分別定有明文。　　
  2.就附表1編號1、2、4、6、7部分：
　　兩造就附表1編號1、2、4、6、7「原審判決金額」欄所示之
    金額，於本院均未表明不服，足認兩造就此不爭執，是上訴
    人此部分之損害額即如附表1編號1、2、4、6、7「本院認定
    金額」欄所示。
　3.就附表1編號3部分：　
  ⑴上訴人主張其自系爭事故發生之107年6月16日起至109年10月
    27日止，購買醫療用品，支出附表3之6萬3,729元及附表3-1
    之 2萬4,187元，並提出收據及發票等件為證（見訴卷㈠第85
    至94頁、訴卷㈡第55至57頁；附表3、附表3-1逕參見訴卷㈠第
    127頁、訴卷㈡第73頁），東南汽車公司抗辯附表3編號12、1
    9、23、26、29所示發票則未記載所購買商品名稱，附表3編
    號32、35至37，及附表3-1編號40、44、46缺乏醫療診斷之
    依據（見訴卷㈡第87至88頁）。
　⑵依上訴人之臺大醫院出院病歷摘要記載「High dose vitamin
     D and Abound were administrated for faster recovery
    （施用高劑量之維他命D及基速得有助於加快恢復速度）」
    等語（見本院卷第52頁），堪認上訴人購買維他命D、基速
    得，係為治療系爭傷害所必要。據此，上訴人請求附表3編
    號12、19、23、26、29、35、40購買基速得、大頤維樂康D3
    液態軟膠囊之費用各3,600元、3,600元、7,500元、3,600元
    、1,600元、1,600元、3,420元（見訴卷㈡第55頁、本院卷第
    84、88頁），以及附表3-1編號44大頤維樂康D3液態軟膠囊
    之費用3,200元（見本院卷第84頁），核屬有據。至上訴人
    因購買維他命B群與葡萄糖胺（編號35、40其餘品項、36、4
    6）、按摩滾筒(編號32)、電療器（編號37）而支出之部分
    ，並未舉證其係經醫囑而有服（使）用之必要，難認係為治
    療上訴人所受系爭傷害所必需，上訴人此部分請求，尚非可
    取。
　⑶基上，上訴人之損害額應為50,264元（即附表3之40,607元＋
    附表3-1之9,657元）。
　4.就附表1編號5部分：　
  ⑴上訴人主張自其住家至臺大醫院、臺大醫院北護分院及老德
    燕中醫診所之距離分別為5.1、6.4、13.5公里，單程計程車
    車資平均為198元、230元及438元，其自臺大醫院出院起至1
    09年10月27日自其住家搭乘計程車往返上開醫療院所進行診
    療、復建及住院，並往返調解委員會及法院，合計支出計程
    車車資80,558元（即60,782元+16,236元；附表4、附表4-1
    、附表4-2逕參見訴卷㈠第129至131頁、訴卷㈡第75至77）等
    情，業據提出台灣大車隊網路車資估算、診斷證明書及復建
    治療記帳卡等件為證 （見訴卷㈠第97至110頁，訴卷㈡第45、
    65至67頁）。
  ⑵依臺大醫院108年2月19日診斷證明書所載，上訴人於107年6
    月16日發生系爭事故後送往臺大醫院急診接受診療，於107
    年7月12日出院，出院後轉介至北護分院持續復健治療，建
    議出院後休養及避免下肢完全負重4個月，其間需專人照護
    ，需使用長背架2-3個月（見訴卷㈠第103頁），足見自107年
    7月12日出院起之4個月期間（至107年11月11日止），上訴
    人下肢應避免完全負重，且需專人照護，當無可能搭乘大眾
    交通工具前往醫療院所進行診療及復健。又上訴人在107年1
    1月11日之後，持續進行治療及復健，108年5月21日在臺大
    醫院門診時，醫師認其須休養並持續接受追蹤治療及復健至
    少再3個月，有臺大醫院109年5月21日診斷證明書可參（見
    訴卷㈠第105頁），則至108年8月20日為止，上訴人下肢尚未
    完全復原，衡情尚難強令其搭乘大眾交通工具就醫及復健。
    另觀之臺大醫院109年3月3日診斷證明書及復健治療記帳卡
    （見訴卷㈡第45至46、61至63頁），上訴人於108年8月20日
    後，仍持續門診與復健，甚至於108年12月18日接受脊椎骨
    盆內固定物移除手術，於108年12月31日出院，建議休養1個
    月，於108年12月31日及109年3月3日門診，雖須避免突然的
    過度勞力工作，但已可恢復工作，足見上訴人至遲於109年1
    月31日尚有搭乘汽車至門診及復健（即108年12月31日出院
    後休養1個月）之必要（如訴卷㈠第129至131頁附表4、訴卷㈡
    第75頁附表4-1編號144至169所示），且此不因上訴人未提
    出計程車車資收據即認其未受有此項損害。復以東南汽車公
    司不爭執自上訴人住家至臺大醫院、臺大醫院北護分院及老
    德燕中醫診所之單程計程車車資平均為198元、230元及438
    元（見原審卷第13頁），陳俊宏復未到庭或具狀爭執之，堪
    認上訴人自108年10月23日至109年1月31日止，受有70,682
    元之損害（即訴卷㈠第129至131頁附表4之60,782元＋訴卷㈡第
    75頁附表4-1編號144至169之9,900元）。　
　⑶上訴人因系爭事故受有系爭傷害，於109年2月5日後仍持續至
    門診及復建乙情，有復健治療記帳卡、門診療費用收據可參
    （見訴卷㈡第51至54頁、第63頁），則上訴人主張其額外支
    出往返於住家至門診、復建之交通費用，自屬可採。而如前
    所述，依上訴人之住家與臺大醫院間之距離，雖無搭乘計程
    車之必要，惟仍有搭乘公車、捷運等大眾交通工具之必要，
    復考量上訴人下肢行動不便，則依Google地圖設定上訴人之
    住家與臺大醫院之大眾交通工具路線，以及步行最短時間之
    選項，估算單趟車資費用為30元，來回車資為60元，應屬合
    理且適當之交通必要費用，足認上訴人自109年2月5日起至
    同年10月27日受有960元之損害（即訴卷㈡第75頁附表4-1編
    號170至185，16次×60元＝960元）。　　
　⑷至上訴人主張其另支出搭乘計程車前往調解委員會及法院之
    車資3,540元（如訴卷㈡第77頁附表4-2所示）部分，因調解
    、開庭與治療系爭傷害並無直接關係，難認為系爭事故所受
    之損害。
　⑸基上，上訴人就系爭事故所受交通費用之損害額為71,642元
    （計算式：70,682元＋960元＝71,642元）。　
　5.就附表1編號8部分：　　　
　⑴上訴人主張其自系爭事故後至今，走路仍需助行器輔助，勞
    動能力減損1/5，應依其於事故發生時之107年年薪960,893
    元計算至65歲退休，受有2,513,112元之損失云云（見訴卷㈡
    第41至42頁）。東南汽車公司則抗上訴人並無損害，如有勞
    動能力減損，應以107年6月薪資68,721元計算，不應計入年
    終及考績獎金。
  ⑵臺大醫院依上訴人受傷前之身體健康、工作情形及工作性質
    、具備之專業技能，參考神經傳導檢查與肌電圖檢查結果、
    理學檢查結果及影像報告，鑑定上訴人之勞動能力因系爭傷
    害而減損5分之1，有臺大醫院109年5月28日校附醫秘字第10
    90903365號函附之回復意見表可證（見訴卷㈠第377頁）。雖
    東南汽車公司指稱該回復意見表之內容過於簡略且未詳載依
    據，且上訴人所受系爭傷害業已治癒，上開鑑定結果並不可
    採云云。惟臺大醫院另以109年11月6日校附醫秘字第109090
    6757號函附之回復意見表表示：「潘妃容女士因第一至第五
    腰椎及雙側薦椎骨折造成神經傷害：透過『肌電圖及神經傳
    導檢查』，發現確切受損之神經為掌管下肢之『脛神經』。一
    般而言，神經受損，其掌管之肌肉的力量易會受損。而肌肉
    力量之評估，可經由『徒手肌力測試』來量化。潘女士下肢肌
    力經『徒手肌力測試』，結果發現肌力為4分【註：滿分為5分
    】。故綜合『肌電圖及神經傳導檢查』及『徒手肌力測試』的結
    果，推斷潘女士因『脛神經』受損，導致下肢肌力減損，減損
    比例為5分之1。」（見訴卷㈡第11至13頁），足認臺大醫院
    之鑑定結果確有依據，東南汽車公司空言否認，並非可取。
    至上訴人因系爭傷害而就醫治療，雖為不爭之情，然以上訴
    人長期復健，於108年12月8日接受脊椎骨盆內固定物移除手
    術後，仍需修養1個月，其後亦須持續追蹤治療而言（見訴
    卷㈡第45頁診斷證明書），顯未完全復原，勞動能力減損之
    狀況自仍持續，東南汽車公司抗辯上訴人業已治癒而無勞動
    能力減損云云，亦不可取。上訴人主張其因系爭事故致減損
    1/5之勞動能力等語，自堪採之。
  ⑶又上訴人為60年6月17日出生，自107年6月16日系爭事故發生
    起至勞動基準法第54條第1款所定65歲之強制退休年齡即125
    年6月17日止，有18年1日之勞動年限，以衛生福利部疾病管
    制署（下稱疾管署）110年3月19日疾管秘字第1100036554號
    函附上訴人之107年06月薪資68,721元（見原審卷第35至38
    頁）計算，依霍夫曼式計算法扣除中間利息（首期給付不扣
    除中間利息）核計金額為2,120,724元【計算方式：①68,721
    ×154.00000000+(68,721×0.00000000)×(154.00000000-000.
    00000000)=10,603,620.00000000。（見原審卷第67頁）②10
    ,603,621元×1/5=2,120,724.2元。（元以下四捨五入，下同
    ）】，故上訴人因系爭事故勞動能力減損之損害數額為2,12
    0,724元。
  ⑷上訴人雖主張應依107年度之年薪960,893元計算損害，惟上
    訴人自陳其為公務人員任用法所任用之公務員（見訴卷㈡第1
    63頁），依公務人員俸給法第3條及第5條規定，其俸給分本
    俸（年功俸）及加給（職務加給、技術或專業加給、地域加
    給），均以月計之。至於考績及年終獎金，則是依公務人員
    考績法所定之考核而發給，而年終考績應以平時考核為依據
    。平時考核就其工作、操行、學識、才能行之（公務人員考
    績法第5條第1項參照），上訴人未舉證其於系爭事故發生前
    之考績均為甲等，自難認考績及年終獎金為其依客觀情狀，
    每年均能獲得之利益，尚難作為計算勞動能力減損之依據。
  ⑸至東南汽車公司辯以上訴人為公務員，薪資未因系爭事故而
    減少，自無損害云云。惟將勞動力視為資本財，而予以評價
    ，因而被害人因身體、健康等遭受侵害，以致勞動能力之喪
    失或減少本身，即為財產損害，且為積極損害，而非所失利
    益之消極損害。至於將來可能獲得之工作收入，或平均工資
    之統計資料，僅為對於勞動能力喪失所為金錢評價（臺灣高
    等法院暨所屬法院109年法律座談會民事類提案第3號問題一
    研討結果參照）。據此，勞動能力之喪失或減少本身，即為
    財產損害，與實際薪資是否減少，係屬二事，東南汽車公司
    上開所辯，並無可取。
　6.就附表1編號9部分：　　　　
　⑴按法院於酌定慰撫金數額時，應斟酌加害人與被害人雙方之
    身分、資力與加害程度，及其他各種情形核定之（最高法院
    51年台上字第223號判決意旨參照）。
  ⑵審酌上訴人因系爭事故受有系爭傷害，並再次接受脊椎骨盆
    內固定物移除手術（見訴卷㈡第45頁），期間亦不斷密集奔
    波於門診及復健治療，傷害程度非輕，所受精神痛苦甚鉅，
    參以上訴人有碩士學歷，目前於疾管署任職，年收入約99至
    120萬元（見訴卷㈠第241頁），陳俊宏有一筆房地，但價值
    不高，且擔任保全人員，收入有限（見原審依職權查閱之陳
    俊宏稅務電子閘門財產所得調件明細表，附於限閱卷），東
    南汽車公司之財產狀況（見訴卷㈠第221頁107年度資產負債
    表），暨陳俊宏過失情節等一切情狀，認上訴人之精神慰撫
    金以80萬元為適當。　
　7.基上，上訴人因系爭事故所受損害額為3,733,635元（即附
    表1編號1至9總和）。　
㈢、上訴人就系爭事故之發生，是否與有過失？
  1.按損害之發生或擴大，被害人與有過失者，法院得減輕賠償
    金額，或免除之，民法第217 條第1 項定有明文。又所謂被
    害人與有過失，只須其行為係損害之共同原因，且其過失行
    為並有助成損害之發生或擴大者，即屬相當，法院對於酌減
    賠償金額至何程度，應斟酌雙方原因力之強弱與過失之輕重
    以定之。
  2.上訴人主張陳俊宏駕駛A車欲超越B車，未依道路交通安全規
    則第101條第1項第3款規定，先按鳴喇叭二單響或變換燈光
    一次，致其無從注意陳俊宏欲超車，倘陳俊宏依該規定為之
    ，其當立即知悉而不會向左偏駛，系爭事故顯係陳俊宏之過
    失所致，其縱有過失，本件過失比例應各為50%云云。經查
    ：
  ⑴道路交通安全規則第101條第1項第3款係規定：「汽車超車時
    ，應依下列規定：欲超越同一車道之前車時，須先按鳴喇
    叭二單響或變換燈光一次，不得連續密集按鳴喇叭或變換燈
    光迫使前車允讓。」，乃是同一車道前後車超車之規範。本
    件觀之上訴人所提截圖（見訴卷㈠第559至564頁）及上開勘
    驗行車紀錄器錄影畫面結果，A車自人行道前起步時，雖在B
    車之左後方，但B車車尾與A車車頭之距離甚近，應僅是兩車
    在同一車道並行。且依上開行車紀錄器錄影畫面之勘驗結果
    ，A車之右前後照鏡雖已超越B車，但A車車身並未全部超越B
    車，陳俊宏於斯時是否要超車，尚難單憑此錄影畫面即為論
    斷，此參以北市事故覆議會僅認陳俊宏違反道路交通安全規
    則第94條第3款規定（見訴卷㈠第54頁），更足明之。又本院
    認定上開情事，除動態過程之數張擷圖外，尚包含勘驗行車
    紀錄器錄影畫面結果，是上訴人主張不得逕以片面擷取之靜
    態畫面，說明兩車互動狀況，並謂陳俊宏另違反同規則第10
    1條第1項第3款規定，並非可採。
  ⑵況上訴人騎乘B車於停等紅綠燈後再行起步行駛時，已知A車
    在B車左側之同一車道行駛，卻未注意A車之行駛動態並保持
    與A車並行之間隔，於將B車左偏時，亦未採取必要之安全措
    施，致兩車因未保持適當之行車安全間隔而肇事，陳俊宏與
    上訴人均未保持行車安全間隔，就系爭事故均有過失，已認
    定如前，北市事故覆議會之覆議結果亦同此見解（見訴卷㈠
    第53至54頁），上訴人就系爭事故之發生，亦屬有過失，自
    應按其過失比例分擔損害賠償之責任。
  ⑶關於上訴人與陳俊宏之過失比例，上訴人雖稱其係因陳俊宏
    加速A車往前超越B車，又未按鳴喇叭及保持兩車安全間隔，
    致甫起步尚未穩定之B車因兩車間之氣流快並壓力變小之瞬
    間吸力而左偏，陳俊宏應負主要過失責任云云。惟依勘驗A
    車行車紀錄器錄影畫面之結果，上訴人係在起步後約5至6秒
    後行經停有機車及腳踏車左側之有水溝蓋前緩緩將B車向左
    行駛（影片時間00:00:50至00:00:56，見訴㈠卷第522頁），
    顯為閃避水溝蓋而非剛起步尚未穩定，上訴人就其上開主張
    ，復未為其他舉證，自難憑採。至上訴人另提用以證明B車
    將因A車加速之吸力而失控之交通部高速公路局安全防衛駕
    駛網頁資料（見訴卷㈡第167頁），乃於高速公路行駛之大型
    車因高速行駛所可能產生之吸力，且依該網頁資料載稱「…
    車速越快，產生之氣流吸力越大…。鑒於機車相較於大型車
    之體積差異大…」等語（見本院卷第66頁），顯與本件A車係
    上午9時55分在羅斯福路4段東往西方向交通繁忙之道路非高
    速行駛，以及A車為中型巴士，並非大型車之情形顯然不同
    ，尚難執之為上訴人有利之認定。
　⑷則審酌陳俊宏固有未注意A車與B車並行間隔並隨時採取必要
    安全措施之過失，然A車仍在直行之狀態下，上訴人未按鳴
    喇叭提醒A車，即逕將B車左偏，兩車並隨即發生碰撞，上訴
    人就系爭事故發生之過失程度較重，因認上訴人與陳俊宏分
    別負擔70％及30％之過失比例，自應減輕陳俊宏70％之賠償金
    額。
  ⑸準此，上訴人因系爭事故所受損害額為3,733,635元，扣除應
    減輕陳俊宏之賠償責任後，上訴人原得請求之損害賠償金額
    為1,120,091元【計算式：3,733,635元×（1-70%）＝1,120,0
    91元】。  　
㈣、上訴人得請求被上訴人連帶賠償之金額共若干？　　
  1.按保險人依本法規定所為之保險給付，視為被保險人損害賠
    償金額之一部分；被保險人受賠償請求時，得扣除之，強制
    汽車責任保險法第32條定有明文。查，上訴人就系爭事故已
    受領強制險理賠金65,780元，為上訴人與東南汽車公司所不
    爭（見訴卷㈡第40、92頁）。是依上開規定，上訴人得請求
    賠償之金額，自應扣除65,780元。又陳俊宏於刑事一審程序
    中賠償上訴人300,000元，為上訴人所是認（見訴卷㈡第43至
    44頁），亦得扣除之。因此，上訴人得請求陳俊宏賠償754,
    311元（計算式：1,120,091元－65,780元－300,000元＝754,31
    1元）。
  2.次按，受僱人因執行職務，不法侵害他人之權利者，由僱用
    人與行為人連帶負損害賠償責任。民法第188條第1項前段定
    有明文。陳俊宏駕駛A車與上訴人駕駛之B車碰撞，發生系爭
    事故致上訴人受有系爭傷害，係在執行受僱於東南汽車公司
    之職務，為東南汽車公司所不爭，且未據陳俊宏否認，則上
    訴人主張東南汽車公司應就陳俊宏之過失侵權行為負僱用人
    責任，於法有據，其得請求被上訴人連帶賠償754,311元。
㈤、上訴人得再請求被上訴人連帶賠償之金額若干？
　　承上，被上訴人應賠償上訴人之損害，除原審判決已確定之
    部分外，合計為98,724元(計算式：754,311元－655,587元＝9
    8,724元)。　　
㈥、上訴人得請求被上訴人給付之利息若干？　
　1.末按，應付利息之債務，其利率未經約定，亦無法律可據者
    ，週年利率為5%；給付無確定期限者，債務人於債權人得請
    求給付時，經其催告而未為給付，自受催告時起，負遲延責
    任。其經債權人起訴而送達訴狀，或依督促程序送達支付命
    令，或為其他相類之行為者，與催告有同一之效力，民法第
    203條、第229條第2項定有明文。又遲延之債務，以支付金
    錢為標的者，債權人得請求依法定利率計算之遲延利息，民
    法第233條第1項亦有明文。經查，本件上訴人請求被上訴人
    連帶給付損害賠償，係以支付金錢為標的，上訴人提起刑事
    附帶民事起訴時，係聲明陳俊宏應賠償5,000,000元，上訴
    人復以準備暨追加被告狀追加東南汽車公司為被告，並請求
    被上訴人應連帶給付上訴人4,669,398元，而起訴狀繕本於1
    08年5月27日經陳俊宏收受（見審交附民卷第1頁），準備暨
    追加被告狀繕本則經東南汽車公司於108年11月11日收受（
    見訴㈠卷第136-1頁），是依前開說明，就上訴人得再請求被
    上訴人連帶賠償之98,724元，上訴人得請求之利息，為陳俊
    宏自108年5月28日起、東南汽車公司自108年11月12日，均
    至清償日止，按週年利率5%計算之利息。
　2.又原審判准予上訴人之賠償金額655,587元，未逾上訴人於
    刑事附帶民事起訴狀、準備暨追加被告狀所載之訴之聲明範
    圍，依前揭說明，上訴人同得就655,587元部分，請求陳俊
    宏自108年5月28日起、東南汽車公司自108年11月12日，均
    至清償日止，按週年利率5%計算之利息，惟原審就其中367,
    228元本金部分，僅准許被上訴人給付均自民國109年11月18
    日起至清償日止之利息，此部分尚有未洽，爰改判如主文第
    3項所示。　　　　　　
七、綜上所述，上訴人依侵權行為損害賠償請求權，請求被上訴
    人再連帶給付98,724元，以及陳俊宏自108年5月28日起、東
    南汽車公司自108年11月12日，均至清償日止，按週年利率5
    %計算之利息，暨就原審判准之367,228元部分，請求陳俊宏
    自108年5月28日起、東南汽車公司自108年11月12日，均至1
    09年11月17日止，按週年利率5%計算之利息，為有理由，應
    予准許；逾此部分之請求，為無理由，不應准許。從而原審
    就上開應准許部分，為上訴人敗訴之判決，尚有未洽，上訴
    論旨指摘原判決此部分不當，求予廢棄改判，為有理由，爰
    由本院廢棄改判如主文第二、三項所示。至於上訴人之請求
    不應准許部分，原審為上訴人敗訴之判決，經核並無不合，
    上訴意旨指摘原判決此部分不當，求予廢棄改判，為無理由
    ，應駁回此部分之上訴。
八、又兩造上訴利益均未逾150萬元，不得上訴第三審，爰不為
    准免假執行之諭知。
九、本件事證已臻明確，兩造其餘之攻擊或防禦方法及所用之證
    據，經本院斟酌後，認為均不足以影響本判決之結果，爰不
    逐一論列，附此敘明。
十、上論結，本件上訴為一部有理由、一部無理由，依民事訴訟
    法第436條之1第3項、第449條第1項、第450條、第79條、第
    85條第2項，判決如主文。
中　　華　　民　　國　　110 　年　　11　　月　　10　　日
                  民事第四庭  審判長法  官  蔡政哲
                                    法  官  林承歆
                                    法  官  蕭涵勻
以上正本係照原本作成。
本判決不得上訴。                                    
中　　華　　民　　國　　110 　年　　11　　月　　10　　日
                                    書記官  林立原
　　　　　　　　　　　　　　　　　　
附表1　　　　　　　　　　　　　　　　　　　　　　　　　
編號 項目 請求金額 原審判決金額 上訴範圍 本院認定金額 1 臺大醫院醫療費用 430,215元 430,215元 0元 430,215元 2 中醫醫療費用 1,590元 1,590元 0元 1,590元 3 醫療用品費用 87,916元 22,144元 65,772元 50,264元 4 看護費用 255,300元 255,300元 0元 255,300元 5 交通費用 80,558元 70,682元 9,876元 71,642元 6 機車損失 5,550元 3,900元 0元 3,900元 7 鑑定費用 5,000元 0元 0元 0元 8 勞動能力減少之損害 2,513,112元 2,120,724元 392,388元 2,120,724元 9 精神慰撫金 2,952,850元 500,000元 1,000,000元 800,000元 小計  6,332,091元 344,555元 － 3,733,635元 

附表2
被上訴人應連帶給付金額（新臺幣） 計付法定遲延利息金額 法定遲延利息    計息期間 利率（年息） 65萬5,587元 ㈠28萬8,359元 陳俊宏：自民國108年5月28日起至清償日止 5％   東南汽車客運股份有限公司：自民國108年11月12日起至清償日止   ㈡36萬7,228元 陳俊宏、東南汽車客運股份有限公司：均自民國109年11月18日起至清償日止 5％